---
title: "André L. R. Igarzabal"
format: html
editor: visual
---

```{r}
#| label: load-packages # nomes únicos
#| include: false # não inclui o resultado no doc

library(tidyverse) # pacote ggplot2 (gráficos)
library(WDI) # pacote dos dados

# BASES DE DADOS
# COLOCAR OS TRÊS OBJETOS DE DADOS

# DADOS EM PAINEL
dadosvida <- WDI(country = 'all',
                 indicator = 'SP.DYN.LE00.IN')

# CORTE TRANSVERSAL
dadosvida2023 <- WDI(country = 'all',
                     indicator = 'SP.DYN.LE00.IN',
                     start = 2023, end = 2023)

# SÉRIE TEMPORAL
dadosvidabr <- WDI(country = 'BR',
                   indicator = 'SP.DYN.LE00.IN')

```

## VARIÁVEL

A **Expectativa de Vida ao Nascer** é uma variável demográfica que indica a média de anos de vida que um recém-nascido espera viver, pressupondo que as taxas de mortalidade atuais se mantenham estáveis ao longo de sua vida. Este indicador é uma consequência da qualidade de vida, do acesso à saúde, das configurações da sociedade, ambientais e de segurança de um grupo social. Em contextos gerais, a expectativa de vida pode ser empregada para analisar o crescimento de um país ou região acerca do desenvolvimento humano.

## GRÁFICO COM DADOS EM PAINEL

Um **gráfico com dados em painel** é utilizado para mostrar informações que representam duas ou mais dimensões ao longo de um período. Esse modelo de gráfico possibilita visualizar o trajeto de diversos países, regiões ou estados em relação a uma determinada variável ao longo do tempo.

O gráfico com dados em painel também torna mais disponível a comparação entre várias localidades, possibilitando a identificação de normas, como a manutenção de uma tendência de crescimento ou a paralisação em certas áreas.

```{r}
#| label: dadosempainel
#| warning: false
#| echo: false

ggplot(dadosvida,
                mapping = aes(y = SP.DYN.LE00.IN,
                                   x = year)) +
  geom_point()
```

## GRÁFICO COM CORTE TRANSVERSAL

Um **gráfico com dados de corte transversal** é utilizado para exibir informações de diferentes elementos (como países, estados ou regiões) em um único ponto no tempo

Esses gráficos possibilitam visualizar como diferentes unidades se comparam entre si quanto a uma variável em um determinado período, facilitando analisar de desigualdades ou padrões de comportamento. Por exemplo, ao identificar a evolução da expectativa de vida em 2023, podemos detectar quais nações têm economias mais poderosas ou mais fracas naquele ano específico.

```{r}
#| label: dadoscortetransversal
#| warning: false 
#| echo: false  

ggplot(dadosvida2023,
                    mapping = aes(y = SP.DYN.LE00.IN,
                                  x = year)) +
  geom_point()
```

## GRÁFICO COM SÉRIE TEMPORAL

O **gráfico com dados de série temporal** serve para observar o progresso de somente uma variável durante os anos. Esse tipo de gráfico permite visualizar como uma variável muda no decorrer diferentes períodos, o que ajuda a identificar tendências, ciclos e variações sazonais. Por exemplo, ao trabalhar com a variável "Expectativa de Vida ao Nascer", o gráfico de série temporal representa os dados específicos de um único país (Brasil, no caso) ao longo dos anos.

Com a série temporal, pode-se visualizar a mudança da Expectativa de Vida ao Nascer de forma progressiva, observando-se, por exemplo, anos de intensifiação ou de estagnação, e associando essas reações com outros eventos históricos, como avanços no sistema de saúde ou crises da economia.

```{r}
#| label: dadosserietemporal
#| warning: false 
#| echo: false

ggplot(dadosvidabr,
                    mapping = aes(y = SP.DYN.LE00.IN,
                                  x = year)) +
  geom_point()
```
